【裁判字號】    95,訴緝,33
【裁判日期】    950413
【裁判案由】    偽造文書
【裁判全文】
臺灣桃園地方法院刑事判決              95年度訴緝字第30號
公  訴  人  臺灣桃園地方法院檢察署檢察官
被      告  陳  蓮
                    1號4樓
            甲○○
                    1號4樓
上列被告等因偽造文書等案件，經檢察官提起公訴（九十二年度
偵緝字第九七九號），本院判決如下：
    主  文
陳蓮、甲○○共同連續意圖為自己不法之所有，以詐術使人將本
人之物交付，陳蓮處有期徒刑拾月，緩刑參年；甲○○處有期徒
刑壹年貳月。
    事  實
一、陳蓮為甲○○之母親，二人共同於民國八十七年一月間，在
    甲○○租屋處即桃園縣中壢市○村街三十巷一號四樓，召集
    民間互助會，由陳蓮自任會首並召集會員，含會首之會員人
    數乙○○等人共三十三人，每月會金新臺幣（下同）一萬元
    ，採外標方式標會，底標一千元、高標不得超過四千元，會
    期自八十七年一月十日起至八十九年九月十日止，每月十日
    晚上七時，在甲○○上揭住處開標（以下稱甲會）。又陳蓮
    於八十八年三月間，自任會首並召集會員，含會首之會員人
    數乙○○等人共二十一人，每月會金二萬元，採外標方式標
    會，底標一千元、高標不得超過五千元，會期自八十八年三
    月十五日起至八十九年十一月十五日止，每月十五日晚上七
    時，在甲○○上揭住處開標（以下稱乙會）。上揭甲會、乙
    會，均由陳蓮主持開標，參與標會之競標者在空白紙上書寫
    金額作成標單競標，每次以投標金額最高者得標，會款則由
    陳蓮向會員收取後交予甲○○轉交得標會員。而於八十八年
    五月間，甲○○因財務狀況發生困窘，為籌措財源，竟與陳
    蓮共同基於意圖為自己不法所有之概括犯意聯絡，在如附表
    一（即甲會）、二（即乙會）所示時間，在甲○○上揭住處
    ，連續利用投標時活會會員未全數實際到場投標、標單上僅
    書寫競標金額及會員間亦欠缺聯繫之機會，分別於空白紙上
    ，書寫各當期甲會標息四千元、乙會標息五千元，持以參與
    競標並順利得標，得標後將其書寫之投標單丟棄，再佯以該
    金額係由某一活會會員所出具之方式，向甲會、乙會當次會
    期除被冒標會員以外之活會會員詐稱係被冒標會員得標，另
    向被冒標會員詐稱係他人得標，而利用活會會員誤認當次合
    會有人得標之想法，由陳蓮向甲會、乙會各當次活會會員收
    取會款，致使各該附表一、二所示會期之活會會員不疑有他
    ，均陷於錯誤，以為他人得標，而分別如數交付每月甲會會
    款一萬元、乙會會款二萬元予陳蓮，陳蓮再交予甲○○供周
    轉之用，以此方式冒標甲、乙二會互助會，向各該會期之活
    會會員詐取款項。又甲○○因以會養會，已無力支撐甲、乙
    二會，復與陳蓮共同承前同一詐欺之概括犯意，明知渠等已
    無資力主持互助會，仍隱瞞此事實，於八十九年五月六日，
    再度由陳蓮出面擔任會首，邀集乙○○等人參加互助會，會
    首及會員共三十一人，約定每會會金一萬元，會期自八十九
    年五月六日起至九十一年十一月六日止，採外標方式標會，
    底標一千元、高標不得超過三千元，每月六日晚上七時，在
    甲○○上揭住處開標（以下稱丙會），丙會除會首詐得首會
    會款三十萬元外（扣除會首有三十會會員、每會繳納會款一
    萬元），於八十九年六月六日第二會開標時，由甲○○以上
    揭方式，向除被冒標會員以外之活會會員詐稱係被冒標會員
    以三千元得標，另向被冒標會員詐稱係他人得標，致全部會
    員不疑有他，均陷於錯誤，以為他人得標，分別交付該次每
    會會款一萬元予陳蓮，而詐得三十萬元。詎於八十九年七月
    初，上揭三個互助會均無故停標，甲會應餘三會，但竟仍有
    會員陳雪英（一會）、吳碧玉（一會）、張黃密（一會）、
    劉琇梅（二會，以陳太太及陳小慧名義參加）、乙○○（二
    會）、張惠珍（二會）共九會為尚未得標之活會會員，乙會
    應餘五會，但竟仍有會員陳雪英（二會）、吳碧玉（一會）
    、張黃密（一會）、劉琇梅（一會）、乙○○（一會）、彭
    生妹（一會）、楊述玉（一會）共八會尚未得標之活會會員
    。嗣經活會會員乙○○等人核對死會、活會人數後，始查悉
    上揭冒標情事，方知受騙。
二、案經被害人乙○○訴請臺灣臺灣桃園地方法院檢察署檢察官
    偵查起訴。
    理  由
一、本件公訴人於九十五年三月三日提出補充理由書之證據清單
    上所列文書證據、證人乙○○、張黃密、楊述玉、劉琇梅、
    陳雪英、彭生妹、吳碧玉於偵查中結證之證詞（即九十二年
    十一月十三日偵訊筆錄，見九十二年度偵緝字第九七九號偵
    查卷第四三頁至四五頁），被告等於本院審理中對上開證據
    方法之證據能力均未有爭執，亦未提出異議，本院審酌證人
    乙○○等人於偵查中向檢察官結證之證詞、文書證據，並無
    證據證明有顯不可信之情形，依據刑事訴訟法第一百五十九
    條之一第二項、第一百五十九條之五第一項、第二項之規定
    ，均具有證據能力，先予敘明。
二、訊據被告甲○○對於上揭事實均坦承不諱，核與證人即告訴
    人乙○○、證人即會員張黃密、楊述玉、劉琇梅、陳雪英、
    彭生妹、吳碧玉於偵查中證述情節相符，復有甲會、乙會、
    丙會會單名冊附卷可佐，是被告甲○○自白與事實相符，足
    以採信。又被告陳蓮固供擔任甲會、乙會、丙會之會首並向
    會員收取會款之事實，惟矢口否認有詐欺之犯行，辯稱：甲
    會、乙會、丙會實際上係由伊女兒甲○○處理，伊不知道有
    冒標之情事云云。惟查：被告陳蓮於偵、審中均坦承伊有負
    責向會員收取會款，有時會員打電話告知要標會時，會請伊
    代標等語（詳九十二年度偵緝字第九七九號偵查卷第二八頁
    背面、本院九十五年三月三十日審判筆錄），且共同被告甲
    ○○於偵查及本院審理時證述：甲會、乙會、丙會之會員均
    是陳蓮找的，並由陳蓮主持開標、收取會款事宜等語（詳九
    十二年度偵緝字第九七九號偵查卷第十七頁背面、十八頁、
    本院九十五年三月三十日審判筆錄）、及證人陳雪英於偵查
    中證述會款均是會首陳蓮來收取的，會首會告知何人得標等
    語（詳九十二年度偵緝字第九七九號偵查卷第四四頁），足
    見被告陳蓮不僅召集甲會、乙會、丙會，並擔任該三個合會
    之會首，更有邀集會員入會之行為，且主持開標，於開標後
    向活會會員收取會款並告以何人得標，以供活會會員交會款
    ，其涉入甲會、乙會、丙會之運作甚深，從而，被告陳蓮焉
    有可能對於其女甲○○冒標行為全不知情之理。且佐以被告
    陳蓮與共同被告甲○○係母女關係，對於其女之財務狀況應
    有瞭解，而共同被告甲○○復於本院審理時亦證述伊母親陳
    蓮對於冒標並不是很清楚，只知道伊可能有冒標等語（詳本
    院九十五年三月三十日審判筆錄），益證被告陳蓮顯知悉其
    女甲○○有冒標之情事，是被告陳蓮所辯，不足為採。此外
    ，並有甲會、乙會、丙會會單名冊在卷足憑。而甲、乙、丙
    三會於八十九年七月間倒會後，甲會應僅剩三會活會，惟仍
    有九會活會；乙會應僅剩五會活會，惟仍有八會活會；丙會
    並無死會會員等節，復為被告陳蓮、甲○○所是認，是本件
    被告二人確有冒標互助會情事。本案事證明確，被告等犯行
    堪以認定，應依法論科。
三、核被告陳蓮、甲○○所為，均係犯刑法第三百三十九條第一
    項之詐欺取財罪。被告二人就上揭犯行，有犯意之聯絡及行
    為之分擔，皆為共同正犯。被告等就各該附表一、二所示及
    丙會第二會之詐欺犯行，均係以一冒標行為詐欺互助會各該
    當期活會會員，而同時侵害互助會各該當期活會會員之財產
    法益，係一行為而觸犯數罪名，為想像競合犯，應依刑法第
    五十五條之規定從一重之詐欺取財罪處斷。又被告等先後十
    一次（甲會計六次、乙會計三次、丙會計二次）詐欺犯行，
    時間緊接，方法相同，均觸犯構成要件相同之罪名，顯係基
    於概括犯意為之，應依連續犯之規定論以一罪，並依法加重
    其刑。公訴意旨雖漏未就被告等於丙會第二會冒標詐得會款
    部分提起公訴，然此部分犯罪事實且與前揭論罪科刑部分，
    有連續犯裁判上一罪關係，本院自得併予審理。爰審酌被告
    二人犯罪之動機、目的、手段、智識程度、冒標之次數、詐
    得會款高達二百零二萬元（甲會詐得五十四萬元、乙會詐得
    八十八萬元、丙會詐得六十萬元），造成被害人等莫大損失
    ，又前開冒標行為主要係由被告甲○○所主導並供己周轉，
    但被告甲○○犯罪後坦承犯行，惟迄今已達約六年仍尚未與
    會員達成和解，賠償各該活會會員之損失等一切情狀，爰分
    別量處如主文所示之刑。末查，被告陳蓮前未曾受有期徒刑
    以上刑之宣告，有前開被告陳蓮之臺灣高等法院被告前案紀
    錄表在卷可憑，其因一時失慮，為幫助其女甲○○財務窘境
    ，致罹刑章，且已由被告甲○○提供現金十萬元、桃園縣中
    壢市○○○路三六號四樓房地權狀、被告陳蓮所有之郵局存
    摺、印章、半年薪俸支付證正本等予告訴人乙○○供作擔保
    積欠之會款，此有收據一紙附卷足憑，經此偵審程序及刑之
    宣告後，當知警惕而無再犯之虞，本院因認所宣告之刑，以
    暫不執行為適當，爰併予就被告陳蓮部分宣告緩刑三年，用
    啟自新。
四、公訴意旨另以：被告等冒用會員名義填寫標單而詐得附表一
    、二所示之會款，因認被告等另涉刑法第二百十六條、第二
    百十條及第二百二十條之行使偽造準私文書罪云云。訊據被
    告等堅決否認有行使偽造準私文書之犯行，被告甲○○並辯
    稱：標單上只有填寫標息等語。經查：按民間互助會之標單
    ，若僅填寫金額而未書寫標會者之姓名或其代號，無從辨別
    或表示投標之會員，不具文書之形式，尚難認為係私文書或
    與準文書相當（參照最高法院八十五年度台上字第八八七號
    刑事判決、九十一年度台上字第三八號刑事判決）。本件被
    告甲○○於偵查及本院審理時均自承該標單僅填載金額而未
    填寫姓名等語（詳九十二年度偵緝字第九七九號偵查卷第十
    七頁背面、本院九十五年三月三十日審判筆錄），核與證人
    乙○○、彭生妹、張黃密、陳雪英、劉琇梅於偵查中證述相
    符（詳九十二年度偵緝字第九七九號偵查卷第四四、四五頁
    ），雖被告陳蓮於偵查中供陳標單上有的會寫姓、有的寫名
    字云云，然此僅為被告陳蓮之自白，並未有任何證人親眼目
    睹或確實知悉該被冒標之標單填載內容，該標單復未扣案足
    供查考，是並無補強證據證明被告陳蓮自白之真實性，揆諸
    上述說明，被告等自不成立行使偽造準私文書罪，惟公訴人
    認此與前開有罪部分有裁判上一罪之牽連犯關係，爰不另為
    無罪之諭知，附此敘明。
據上論斷，應依刑事訴訟法第二百九十九條第一項前段、刑法第
二十八條、第五十六條、第三百三十九條第一項、第五十五條、
第七十四條第一款，罰金罰鍰提高標準條例第一條前段，判決如
主文。
本案經檢察官李允煉到庭執行職務
中    華    民    國     95    年    4    月    13    日
                  刑事第一庭  審判長法  官  曾淑華
                                    法  官  王耀興
                                    法  官  黃梅淑
以上正本證明與原本無異。
如不服本判決，應於判決送達後10日內向本院提出上訴狀（應附
繕本），上訴於臺灣高等法院。
                                    書記官  魏里安
中    華    民    國     95    年    4    月    13    日
附錄本案論罪科刑法條：
中華民國刑法第339 條第1 項規定：
意圖為自己或第三人不法之所有，以詐術使人將本人或第三人之
物交付者，處五年以下有期徒刑、拘役或科或併科一千元以下罰
金。
附表一（甲會）：
┌──┬────────┬────────────┬─────────────┐
│編號│冒標日期        │受詐欺之活會            │詐得金額                  │
├──┼────────┼────────────┼─────────────┤
│一  │八十九年一月十日│陳雪英一會、吳碧玉一會、│九萬元                    │
│    │                │張黃密一會、劉琇梅二會、│〔10,000×9＝90,000〕     │
│    │                │乙○○二會、張惠珍二會，│                          │
│    │                │共九會                  │                          │
├──┼────────┼────────────┼─────────────┤
│二  │八十九年二月十日│同上                    │九萬元                    │
│    │                │                        │〔10,000×9＝90,000〕     │
├──┼────────┼────────────┼─────────────┤
│三  │八十九年三月十日│同上                    │九萬元                    │
│    │                │                        │〔10,000×9＝90,000〕     │
├──┼────────┼────────────┼─────────────┤
│四  │八十九年四月十日│同上                    │九萬元                    │
│    │                │                        │〔10,000×9＝90,000〕     │
├──┼────────┼────────────┼─────────────┤
│五  │八十九年五月十日│同上                    │九萬元                    │
│    │                │                        │〔10,000×9＝90,000〕     │
├──┼────────┼────────────┼─────────────┤
│六  │八十九年六月十日│同上                    │九萬元                    │
│    │                │                        │〔10,000×9＝90,000〕     │
├──┼────────┴────────────┴─────────────┤
│總計│詐得金額：五十四萬元                                                  │                                                              │
└──┴───────────────────────────────────┘
附表二（乙會）：
┌──┬────────┬────────────┬─────────────┐
│編號│冒標日期        │受詐欺之活會人數        │詐得金額                  │
├──┼────────┼────────────┼─────────────┤
│一  │八十八年五月十五│十九人（即全部會員扣除會│三十八萬元                │
│    │日              │首、死會一會）          │〔20,000×19＝380,000〕   │
├──┼────────┼────────────┼─────────────┤
│二  │八十八年十二月十│十三人（即全部會員扣除會│二十六萬元                │
│    │五日            │首、死會七會）          │〔20,000×13＝260,000〕   │
├──┼────────┼────────────┼─────────────┤
│三  │八十九年二月十五│十二人（即全部會員扣除會│二十四萬元                │
│    │日              │首、死會八會）          │〔20,000×12＝240,000〕   │
├──┼────────┴────────────┴─────────────┤
│總計│詐得金額：八十八萬元                                                  │
└──┴───────────────────────────────────┘


司法院資訊處製作；財團法人民間司法改革基金會備份。
